臺灣高等法院民事判決
110年度勞上字第16號
上  訴  人  沈坤杉  
訴訟代理人  陳瑋博律師
被 上訴 人  臺灣土地銀行股份有限公司

法定代理人  何英明  
訴訟代理人  蔡順雄律師
            陳怡妃律師
            林子峰律師
上列當事人間請求優惠存款事件，上訴人對於中華民國109年12
月8日臺灣臺北地方法院109年度勞訴字第274號第一審判決提起
上訴，本院於111年4月19日言詞辯論終結，判決如下：
    主      文
上訴駁回。
第二審訴訟費用由上訴人負擔。
    事實及理由
甲、程序方面：
一、被上訴人之法定代理人於本院審理時變更為何英明，有被上
    訴人公司章程、金融監督管理委員會民國110年3月23日金管
    銀國字第1100206738號函可稽(見本院卷第317至325頁)，其
    具狀聲明承受訴訟（見本院卷第315頁)，應予准許。
二、按當事人於第二審不得提出新攻擊或防禦方法，但對於在第
    一審已提出之攻擊或防禦方法為補充者，不在此限，民事訴
    訟法第447條第1項但書第3款定有明文。被上訴人於原審即
    抗辯退休金優惠存款係雇主提供之福利事項，單方對勞工具
    有恩惠及勉勵性質之給與，有權視整體營運狀況、社會經濟
    及市場供需變化等情事，限制或變更福利後之内容等語（見
    原審卷第203至205頁），則於本院審理時，援引民法第227
    條之2規定（見本院卷第377頁），係對於在第一審已提出之
    攻擊或防禦方法為補充，揆諸前揭規定，自應准許其於本院
    提出。
乙、實體方面：　　
一、上訴人主張：伊係被上訴人之退休員工，於100年4月2日退
    休時，依財政部96年12月11日函示財政部所屬國營銀行13%
    優惠存款改進方案（下稱財政部96年版舊優存改進方案），
    與被上訴人成立員工定額儲蓄存款及員工退休金存款（下合
    稱系爭存款）之消費寄託契約，約定員工定額儲蓄存款在新
    臺幣（下同）48萬元以內、員工退休金存款在500萬元以內
    ，均按年利率13%計算利息（下稱系爭13%優惠利率）。詎被
    上訴人自107年7月1日起，逕依財政部107年6月29日函示財
    政部所屬國營銀行員工優惠存款改革方案（下稱財政部107
    年版新優存改進方案），將員工定額儲蓄存款利率調整為按
    活期儲蓄存款利率計息，員工退休金存款本金逾305萬9077
    元至500萬元部分，改按年利率11.25%計算利息，並自110年
    1月1日起至111年12月31日止、112年1月1日起至113年12月3
    1日止、114年1月1日起，依序調整按年利率9.5%、7.75%、6
    %計算利息。上開調整未經伊同意，自不生效，被上訴人仍
    應按系爭13%優惠利率計息等情。爰依系爭存款消費寄託契
    約、民法第227條第1項規定，求為命被上訴人㈠給付16萬620
    元，及自109年4月27日書狀繕本送達翌日起加計法定遲延利
    息。㈡給付如附表一給付方式欄所列金額各本息之判決。
二、被上訴人則以：兩造就系爭存款成立之消費寄託契約，已約
    定伊得因退休人員退休金優惠存款規定之更新而機動調整系
    爭存款利率，且系爭13%優惠利率係政府照顧國營銀行行員
    生活之措施，具有恩惠及勉勵性質之給與，一般民眾存款利
    率因近年來國內外政經環境變化、景氣影響而持續調降，二
    者利差擴大，造成國家財政沈重負擔，則伊依財政部107年
    版新優存改進方案調整系爭存款利率，並無違反系爭存款消
    費寄託契約關於利率之約定。況系爭存款之利率經調整後，
    上訴人每月領取利息數額仍高於行政院公告之基本工資，仍
    得維持相當之生活水準，並未過度減損上訴人可得預期之利
    益，已兼顧照顧員工退休生活之衡平原則，並未違反信賴保
    護及誠信原則等語，資為抗辯。
三、原審判決上訴人全部敗訴，上訴人不服，提起上訴，其聲明
    ：㈠原判決廢棄。㈡被上訴人應給付上訴人16萬620元，及自1
    09年4月27日書狀繕本送達翌日起至清償日止，按年息5%計
    算之利息。㈢被上訴人應給付上訴人如附表一給付方式欄所
    列金額暨遲延利息。被上訴人答辯聲明：上訴駁回。
四、下列事項為兩造所不爭執，應可信為真實（見本院卷第364
    、15頁，並依判決格式增刪修改文句）：
  ㈠被上訴人為財政部所屬國營金融事業機構，上訴人原為被上
    訴人員工，於100年4月2日退休。
　㈡上訴人退休時，與被上訴人成立系爭存款消費寄託契約，依
    財政部96年版舊優存改進方案，員工定額儲蓄存款在48萬元
    以內、員工退休金存款在500萬元以內，均按系爭13%優惠利
    率計息。
　㈢被上訴人自107年7月1日起，依財政部107年版新優存改進方
    案意旨，就員工定額儲蓄存款利率調整為按活期儲蓄存款利
    率計息，就員工退休金存款部分，本金於305萬9077元以內
    按年利率13%計息，逾305萬9077元至500萬元部分，改按年
    利率11.25%計算利息，並自110年1月1日起至111年12月31日
    止、112年1月1日起至113年12月31日止、114年1月1日起，
    依序調整按年利率9.5%、7.75%、6%計算利息。
五、兩造之爭點如下：上訴人依系爭存款消費寄託契約、民法第
    227條第1項規定，請求被上訴人給付利息差額，有無理由？
六、茲就兩造之爭點，說明本院之判斷如下：
　㈠被上訴人就系爭存款按系爭13%優惠利率計息，其中包含雇主
    對退休員工所為具有恩惠及勉勵性質之給與：
　⒈按雇主若為改善勞工生活而給付非經常性給與或為單方之目
    的，給付具有勉勵恩惠性質之給與，即非勞工之工作給付之
    對價（參照最高法院91年度台上字第897號判決意旨）。
　⒉經查，被上訴人為財政部所屬國營金融事業機構（即國營銀
    行），國營銀行實施單一薪給待遇制度，並無結婚、生育及
    子女教育補助費等福利措施，且人員退休，僅能支領一次退
    休金，亦無月退休金制度保障，遂辦理員工優惠存款，以照
    顧銀行員工（含退休員工）生活，激勵員工工作士氣，促進
    事業發展乙節，有立法院第8屆第4會期第4次會議議案關係
    文書（下稱立法院關係文書）、被上訴人銀行行員儲蓄存款
    規定、財政部107年7月20日函示可稽（見原審卷第43、48、
    89頁、臺北高等行政法院108年度訴字第48號卷〈下稱高行卷
    〉第73頁）。其次，上訴人於100年4月2日退休時，被上訴人
    給付退休金、慰助金及預告工資，合計725萬3075元，有上
    訴人退休金計算表可稽（見本院卷第217頁）。上訴人將其
    中500萬元轉為定期存款（員工退休金存款），有上訴人綜
    合存款帳戶交易明細、存摺封面、綜存戶轉存定期明細餘額
    表為證（見本院卷第241、345、347頁、原審卷第217至219
    頁）。兩造就系爭存款成立消費寄託契約（見不爭執事項㈡
    ），徵以被上訴人為金融事業機構，佐以卷附行員儲蓄存款
    須知第6條、綜合存款存戶須知第5條，分別規定：本存款按
    本行行員儲蓄存款規定之優惠利率計息，其超過部分改按活
    期儲蓄存款利率計算；定期存款部分，存滿1個月以上者，
    足月部分按月計息，不足1月之畸零天數部分，按日計息，
    並依本行有關規定計算後自動轉入本帳戶（見原審卷第87、
    215頁），可見上訴人交付系爭存款予被上訴人，被上訴人
    本即有依市場利率給付利息之義務。依立法院關係文書、10
    1年度中央政府總預算案附屬單位預算營業及非營業部分案
    審查總報告記載，國營銀行員工退休金優惠存款，每年皆編
    列預算送請立法院審議通過（見原審卷第46頁），一年將近
    40億元之優存補助（見原審卷第263頁），足認系爭存款按
    系爭13%優惠利率及市場利率分別計得之利息差額，係被上
    訴人依國家編列之預算予以補貼。準此，系爭13%優惠利率
    係包含被上訴人對其退休員工之利息差額之補貼，則被上訴
    人辯稱該利息差額之補貼，係雇主對退休員工之恩惠及勉勵
    性質之給與，應為可採。
　㈡兩造就系爭存款成立消費寄託契約，並未約定被上訴人應固
    定按系爭13%優惠利率給付利息：
　⒈按當事人互相表示意思一致者，無論其為明示或默示，契約
    即為成立，民法第153條第1項定有明文。所謂默示之承諾，
    係依要約受領人之舉動，或其他情事足以間接推知其有承諾
    之意思者（最高法院21年上字第1598號判例、最高法院29年
    渝上字第762號判例參照）。
　⒉經查，觀諸立法院關係文書敘述國營銀行員工優惠存款之歷
    年沿革，就員工定額儲蓄存款部分，自42年起，銀行行員儲
    蓄存款以每人1萬元為限額，並陸續於57、70、75年，行員
    優惠存款限額依序提高為12萬元、24萬元、48萬元，工員（
    工友）優惠存款限額依序提高為7萬元、14萬元、28萬元。
    於57年時，規定優惠存款按最高放款利率辦理，並於78年7
    月時，改以13%計息。另就員工退休金存款部分，原係依勞
    動基準法退休給領之退休金、公自提儲金及公保養老給付之
    總額，財政部於60年規定行局退休人員支領一次退休金之存
    款按行員存款利率計息，自97年1月1日起，優惠存款上限額
    度為500萬元（見原審卷第43頁），可見員工定額儲蓄存款
    、員工退休金存款之利率，並非固定不變。上訴人自64年6
    月18日即受僱於被上訴人（見本院卷第193頁），迄至100年
    4月2日退休止，已任職近36年，就上開員工定額儲蓄存款、
    員工退休金存款之額度及利率會隨國家政經環境變化而調整
    ，自無不知之理。
　⒊其次，上訴人自陳其於退休時，另行開立新定期存款帳戶等
    語（見本院卷第337頁），觀諸上訴人提出之存摺封面影本
    ，上訴人原於被上訴人銀行設立行員儲蓄存款帳號00000000
    0000號帳戶（下稱系爭帳戶），於退休後換發之綜合存款存
    摺（定期部分），帳號與系爭帳戶帳號相同（見本院卷第34
    5至347頁），且上訴人將被上訴人匯入退休金中之500萬元
    ，以「轉定期」之方式轉為定期存款，此觀上開帳戶記載之
    交易摘要即明（見本院卷第241頁），可見被上訴人稱上訴
    人係在系爭帳戶下新增定期存款項目，應符真實。又被上訴
    人掣製行員儲蓄存款存摺，其上行員儲蓄存款須知第6條記
    載：「利率：本存款（指行員儲蓄存款）按本行行員儲蓄存
    款規定之優惠利率計息，其超過部分改按活期儲蓄存款利率
    計算」等語（見原審卷第87頁。下稱系爭約定）。上訴人自
    任職起，既知悉員工定額儲蓄存款、員工退休金存款之額度
    及利率會隨國家政經環境之變化而調整，且上訴人於79年在
    系爭帳戶存款印鑑卡蓋印（見本院卷第383頁），可見上訴
    人至少自斯時起，即持有行員儲蓄存款存摺，當知悉該存摺
    印有系爭約定之文句。上訴人迄至退休後，均未就系爭約定
    提出異議為反對表示，且持續使用系爭帳戶，足見兩造僅約
    定被上訴人就系爭存款按優惠利率計息，並未明定優存利率
    為13%。被上訴人雖於100年3月29日函第七點記載上訴人之5
    00萬元退休金存款，按系爭13%優惠利率計息（見原審卷第1
    57至158頁），惟此係被上訴人依主管機關即財政部96年版
    舊優存改進方案，敘明上訴人退休時之員工退休金存款之優
    存利率，僅係一種觀念通知，並未產生任何私法上之法律效
    果，自難據此逕認兩造已約定系爭存款固定按系爭13%優惠
    利率計息。上訴人執此並主張被上訴人自100年4月2日起至1
    07年7月1日適用財政部107年版新優存改進方案前，均按系
    爭13%優惠利率計息逾7年，可見兩造業已約定系爭存款固定
    按系爭13%優惠利率計息云云，並不可採。上訴人請求被上
    訴人說明並提出證據證明，被上訴人之其他退休行員是否均
    係依退休（資遣）職員辦理離職手續、請領退休金（資遣費
    ）注意事項第四點開設退休金專戶，抑或以何種方式辦理退
    休並據此領得系爭13%優惠利率利息（見本院卷第342至343
    頁），即無再予調查之必要，併此敘明。
　⒋上訴人雖主張系爭約定有民法第247條之1第1、3、4款所定無
    效之情形云云。惟按依照當事人一方預定用於同類契約之條
    款而訂定之契約，為左列各款之約定按其情形顯失公平者，
    該部分約定無效：一、免除或減輕預定契約條款之當事人之
    責任者。……三、使他方當事人拋棄權利或限制其行使權利者
    。四、其他於他方當事人有重大不利益者。民法第247條之1
    第1、3、4款分別定有明文。所謂「按其情形顯失公平者」
    ，則係指依契約本質所生之主要權利義務，或按法律規定加
    以綜合判斷，有顯失公平之情形而言（參照最高法院108年
    度台上字第2125號判決意旨）。查，系爭約定雖係以印刷字
    體事先印製，惟此係被上訴人衡酌員工定額儲蓄存款、員工
    退休金存款之額度及利率會隨國家政經環境之變化而調整之
    現況所為，且為上訴人事先知悉，可見系爭約定並非恣意追
    求被上訴人一方之利益，免除或減輕被上訴人之責任，而自
    始未兼顧上訴人之正當利益，使上訴人拋棄權利或限制其權
    利之行使。被上訴人就系爭存款按系爭13%優惠利率，係包
    含被上訴人對上訴人所為具有恩惠及勉勵性質之給與，則依
    兩造就系爭存款成立消費寄託契約之訂定本旨所生主要權利
    義務而觀，實難認對上訴人有何不公平而不利於上訴人之情
    事可言。又被上訴人依財政部107年版新優存改進方案，調
    整系爭存款之優惠利率，具有必要性、合理性，並無違反信
    賴保護及誠信原則（詳如後述）。上訴人上開主張，即非可
    採。
　㈢被上訴人依財政部107年版新優存改進方案調整系爭存款之優
    惠利率，具有必要性、合理性，並無違反信賴保護及誠信原
    則：
　⒈兩造約定上訴人退休時，將系爭存款交付被上訴人，由被上
    訴人按系爭13%優惠利率計息，該利息包含具有恩惠及勉勵
    性質之利息差額之補貼，業如前述，則被上訴人補貼之利息
    差額當可隨市場利率之升降及國家財政負擔而消長。上訴人
    未爭執被上訴人抗辯其市場利率近年來持續調降（見本院卷
    第377頁），則被上訴人辯稱：其因市場利率持續調降，而
    擴大增加補貼利息差額之負擔等語，應堪信實。又被上訴人
    補貼之利息差額係由國家編列預算支出，而國家每年支出補
    助優惠存款利息近40億元，已造成沈重負擔（見原審卷第26
    3頁），近年來國內外政經環境變化，銀行利率水準受國內
    外經濟景氣低迷之影響持續調降，造成優惠存款與一般民眾
    存款利差擴大，審計部及立法委員迭要求財政部對於國營銀
    行員工享有13%優惠利率之措施，應予重新檢討改進（見原
    審卷第44頁），徵以國家在政策上對於退休公教人員18%之
    優惠存款已調整改變（參立法院關係文書〈見原審卷第44頁〉
    、司法院大法官釋字第717號解釋意旨）。可見國家編列預
    算補貼該利息差額，非無形成國家之財務壓力。該等利息差
    額補貼既已造成國家財務負擔，不論國家係以減少其他項目
    之支出，或以發行公債方式予以支應，難免造成排擠效應，
    影響國家其他機能的維持，或後續發展障礙。則被上訴人辯
    稱：上訴人退休後，因情事變更而有調整優惠存款利率之必
    要性，即非無憑。上訴人請求被上訴人說明其給付員工定額
    儲蓄存款、員工退休金存款及一般營業行為之利息來源，是
    否均係來自「辦理放款及投資有價證券等業務」，並請求被
    上訴人提供損益計算表乙節（見本院卷第342頁），亦無調
    查之必要，併予敘明。
　⒉其次，被上訴人為財政部所屬國營銀行，財政部訂頒財政部9
    6年版舊優存改進方案、財政部107年版新優存改進方案，以
    規範所屬國營銀行給付退休員工之優惠存款利率，即非中央
    法規標準法第7條所稱之命令，上訴人指稱財政部107年版新
    優存改進方案屬法規命令，未依中央法規標準法第7條送立
    法院而無效云云，即無可取。又被上訴人僅係依主管機關即
    財政部107年版新優存改進方案調整系爭存款優惠利率，並
    未變更消費寄託法律關係之主體，則上訴人以財政部並非系
    爭存款消費寄託契約當事人為由，主張被上訴人不得依財政
    部107年版新優存改進方案調整系爭存款之優惠利率，難謂
    有理。再細繹財政部107年版新優存改進方案內容（見不爭
    執事項㈢），乃就員工定額儲蓄存款48萬元部分調整為按活
    期儲蓄存款利率計息，僅取消利息差額之補貼，上訴人主張
    此部分存款係全部取消系爭13%優惠利率云云，並無可取。
    就員工退休金存款500萬元部分，本金於305萬9077元以內，
    仍按系爭13%優惠利率計息，維持原約定之利息差額補貼，
    逾305萬9077元至500萬元部分，被上訴人補貼之利息差額，
    固隨優惠利率自11.25%逐漸調降至6%，而逐漸減少，然縱以
    6%計算利息，仍較目前一般市場定期存款利率為高，此為眾
    所週知之事實，被上訴人並未取消上訴人之退休金存款之優
    惠利率。又上訴人就退休金存款部分，每月依調整後之利率
    領取之利息為5萬1336元至4萬2845元（計算式見附表二），
    猶高於行政院公告之基本工資（見本院卷第500至501頁），
    足見被上訴人依財政部107年版新優存改進方案調整系爭存
    款優惠利率，仍能維持上訴人退休後生活需要，而具有合理
    性。況被上訴人調整系爭存款之優惠利率，僅係減少被上訴
    人給與之恩惠及勉勵性質之補貼，則被上訴人辯稱其減少系
    爭存款之優惠利率，並未過度減損上訴人可得預期之利益，
    並已兼顧照顧員工退休生活，應為可採。上訴人主張被上訴
    人調整系爭存款優惠利率，係剝奪既得利益，欠缺合理性云
    云，自不足取。
　⒊上訴人雖稱：被上訴人依財政部107年版新優存改進方案調整
    系爭存款之優惠利率前，未向上訴人等退休員工進行宣導（
    見本院卷第490頁），惟被上訴人調整系爭存款之優惠利率
    ，除維持國家財政能力之公共利益，並已兼顧上訴人之生活
    保障之私人利益，難認被上訴人有違反信賴保護或誠信原則
    之情事，參酌民法第227條之2情事變更之法理，自屬有效，
    上訴人主張系爭存款優惠利率之調整未經伊同意，不生效力
    云云，洵非可採。準此，被上訴人自107年7月1日起，就系
    爭存款依財政部107年版新優存改進方案給付利息，即無短
    少之情事，上訴人依系爭存款消費寄託契約、民法第227條
    第1項規定，請求被上訴人給付利息差額，為無理由，不應
    准許。至於本院108年度勞上字第144號民事判決（見本院卷
    第133至152頁），乃法院就不同之具體個案所為認定，並無
    通案之拘束力，無足為上訴人有利之認定，併此敘明。
七、從而，上訴人依系爭存款消費寄託契約、民法第227條第1項
    規定，請求被上訴人給付16萬620元本息，及如附表一給付
    方式欄所列金額暨遲延利息，為無理由，不應准許。原審為
    上訴人敗訴之判決，其理由雖略有不同，惟結論並無二致，
    仍應予維持。上訴論旨指摘原判決不當，求予廢棄改判，為
    無理由，應駁回其上訴。並依民事訴訟法第78條規定，為訴
    訟費用負擔之判決。
八、本件事證已臻明確，兩造其餘之攻擊或防禦方法及所用之證
    據，經本院斟酌後，認為均不足以影響本判決之結果，爰不
    逐一論列，附此敘明。
丙、據上論結，本件上訴為無理由，爰判決如主文。
中　　華　　民　　國　　111 　年　　5 　　月　　10　　日
                  勞動法庭
                      審判長法  官  胡宏文
                            法  官  楊雅清
                            法  官  陳心婷
正本係照原本作成。
如不服本判決，應於收受送達後20日內向本院提出上訴書狀，其
未表明上訴理由者，應於提出上訴後20日內向本院補提理由書狀
（均須按他造當事人之人數附繕本）上訴時應提出委任律師或具
有律師資格之人之委任狀；委任有律師資格者，另應附具律師資
格證書及釋明委任人與受任人有民事訴訟法第466條之1第1項但
書或第2項所定關係之釋明文書影本。如委任律師提起上訴者，
應一併繳納上訴審裁判費。
中　　華　　民　　國　　111 　年　　5 　　月　　10　　日

　　　　　　　　　　　 　　 書記官  黃麒倫